臺北高等行政法院判決　　　　　　　　　　　　　　九十一年度訴字第四四七八號
　　　　　　　　　　　　　　　.
　　原　　　告　甲○○
　　訴訟代理人　丁○○
　　被　　　告　新竹市政府
　　代　表　人　乙○○市長）.
　　訴訟代理人　丙○○
　　　　　　　　戊○○
右當事人間因水土保持法事件，原告不服行政院農業委員會中華民國九十一年九月十
八日農訴字第○九一○一三一二三九號訴願決定，提起行政訴訟，本院判決如左：
　　主  文
原告之訴駁回。
訴訟費用由原告負擔。
　　事  實
一、事實概要：原告未先擬具水土保持計畫送請主管機關核定，即擅自於新竹市○○
    段第八二八地號山坡地保育區僱用機械開挖整地，違規面積約○‧二八公頃，經
    新竹市香山區公所於九十一年四月九日查報並予制止，被告以其違反水土保持法
    第十三條第一項及第三十三條第一項第二款規定，裁處原告新台幣（下同）六萬
    元罰鍰，並令限期改正。原告不服，提起訴願遭決定駁回，遂提起行政訴訟。
二、兩造聲明：
　(一)原告聲明：訴願決定及原處分均撤銷。
　(二)被告聲明：駁回原告之訴。
三、兩造之爭點：原告是否違反水土保持法第十三條規定擅於系爭山坡地保育區開挖
    整地？
　(一)原告主張之理由：
    原告未於言詞辯論期日到場，依其所提訴狀及於準備期日陳稱略為：
    1.原告所有新竹市○○區○○段第八二八地號於地政機關登記使用分區為山坡地
      保育區，使用地類別為田地，屬宜農宜牧用地，位於現有山坡地保育區之下方
      ，其上方則為既成道路及多幢建物，該田地於原告歷代祖先即作為農耕用途，
      原告繼承後仍為農耕用途迄今，未作其他用途，故無水土保持法（八十三年五
      月二十七日公布）及山坡地保育利用條例（六十五年四月二十九日公布）之適
      用。該田地雖位於山坡地保育區內，惟周圍並無任何山坡地保育設施（如擋土
      牆之築設或種植水土保持之樹木），僅有自然生長之雜草，農耕期間，亦無發
      生危及前開道路及建物安全情事。
    2.系爭田地因原告於青壯年時發生車禍失去耕種能力而任其荒廢，原告次子丁○
      ○原在外地工作，八十九年間失業返家，待業期間提議將該田地恢復農耕用途
      ，原告遂允由其配偶劉陳年及次子丁○○清除田地上之地上物（雜草、雜木、
      垃圾）。丁○○於九十一年四月四日上午僱用怪手作業，新竹市香山區公所接
      獲鄰人檢舉，派員至現場，口頭告知丁○○停工，其即令怪手停工，未再作業
      ；四月六日上午丁○○因見已剔除之地上物及鄰人私自種植之蔬菜及山竹置於
      田地四周，遇雨恐生不良後果，乃僱用怪手加以整理，於整理之際，鄰人復向
      新竹市香山區中華派出所檢舉，該所派員警至現場，經丁○○說明原委，員警
      勘查現場無開挖行為，僅係整理田地，認未觸犯相關法律後，即行離去。是本
      件僱用怪手開設引道進入田地工作，係為剔除地上物及鄰人私自種植之蔬菜及
      山竹，並未開挖田地，有現場拍照為證，亦可傳喚怪手駕駛作證。系爭田地荒
      廢多年，於僱用怪手剔除地上物時，發現土地為鄰人侵占並私自種植蔬菜及山
      竹，故將之一併剔除，鄰人因心有未甘，遂向新竹市香山區公所檢舉，被告未
      詳查，亦未予丁○○陳述事實之機會即逕行處分，難令心服。
    3.被告稱「訴願人於整理後並無農業使用之跡象，並非如訴願人所稱作農地使用
      」，惟本件剔除工作既經新竹市香山區公所於現場口頭制止，而於四月九日發
      出制止通知書，被告並於四月十五日發出行政處分書，經原告提起行政救濟程
      序進行中，原告鑑於相關法律問題未釐清前，不宜繼續實施耕種以免觸法，故
      未對該田地實施任何耕種行為，被告所言與事實不符。又系爭田地上方與既成
      道路間有段坡地，地形原本即為陡峭，並非由於僱用怪手挖掘所致，且挖掘坡
      地係作為怪手至田地作業之引道，其挖掘之面積亦僅可容駕駛怪手，並非挖掘
      土地四周邊坡致邊坡變陡，被告之摘指，不足採信。
    4.依行政院農委會八十八年四月二日（八八）農林自八八一○八八九三號函釋，
      在造林前，擬僱用怪手清除地上物（如竹頭、雜木），如未涉及開挖整地且無
      改變地形情事，水土保持義務人無須依水土保持法第十二條規定，擬具保持計
      劃送核，亦無須申辦簡易水土保持申報書。本次僱用怪手剔除地上物及鄰人私
      自種植之蔬菜及山竹，並無任何開挖整地之行為，且田地原有之地形、地貌亦
      未改變，被告及新竹市香山區公所指摘原告違法，處以罰鍰並要求提出水土保
      持計劃書，於法無據。
    5.依民法第七百六十五條規定，所有人於法令限制之範圍得自由、使用、收益、
      處分其所有物，並排除他人之干涉，同法第七百六十七條規定，所有人對於有
      妨害其所有權之虞者，得請求防止之。原告田地之用途係為農牧用地，為宜農
      宜牧用地，自得於不違反山坡地保育利用條例、水土保持法、農業發展條例等
      相關法規下，自由使用、收益、處分該田地之所有權。本件有關剔除、清除地
      上物及鄰人私自種植之蔬菜及山竹之行為，並未違反前開規定，原告之所有權
      應給予保障。
    6.本件山坡地保育區○○○○道路及多幢建物位於原告田地上方，其修建之初，
      並未依上開規定實施水土保持之處理與維護，已嚴重違反水土保持法並危及下
      方原告之田地。該山坡地保育區○○○道路係供公眾人民使用，為公益用途，
      主管機關應係被告，應由被告編列預算負責維護並作好預防措施，非由私人負
      擔。
  (二)被告主張之理由：
    1.按水土保持法第十二條及第十三條規定，於山坡地從事農、林、漁、牧地之開
      發利用所需之修築農路、開挖、整地或整坡作業，其水土保持義務人應先擬具
      水土保持計畫，送請主管機關核定，如屬依法應進行環境影響評估者，並應檢
      附環境影響評估審查結果一併送核，其水土保持計畫未經主管機關核可前，各
      目的事業主管機關不得逕行核發開發或利用之許可。被告九十一年四月四日上
      午十時三十分接獲民眾電話檢舉新竹市○○街三二三巷道路旁山坡地遭人開挖
      ，經派員會同該市香山區公所人員前往現場，發現原告家屬於系爭土地上雇用
      怪手進行開挖整地，被告當場制止並要求原告先請技師確認無危險後再依相關
      規定申請施作。惟原告卻利用假日（九十一年四月六日星期六）再次雇用怪手
      進行開挖整地，檢舉人於無法聯絡被告及所屬區公所承辦人員之情形下，遂向
      被告所屬香山區中華派出所報案，員警除當場制止外，並請檢舉人拍照存證。
    2.原告稱系爭土地於其歷代祖先即作農耕用途至今，卻又自陳因青壯年時期因意
      外而無法耕作致系爭土地荒廢，顯有矛盾，且系爭土地於荒廢數十年後又於九
      十一年四月再開發作農地使用，自有水土保持法之適用。原告稱其雇用怪手整
      地係為剔除地上雜草及鄰人擅於系爭土地種植之農作物，關於此點其訴願書上
      並未予說明。又原告稱其未在系爭土地進行任何開挖整地，惟由被告四月四日
      所拍攝之照片及檢舉人提供之四月六日照片顯示現場確有開挖整地行為。
    3.原告稱對系爭土地至今未作農業使用且未施作任何水土保持設施，係因收到被
      告所屬區公所之制止通知書後，為待釐清相關法律問題，惟被告承辦人於四月
      四日現場口頭制止原告配偶及其次子，當日在場之檢舉人、怪手司機、區公所
      承辦人及附近之鄰人均可作證，被告業已當場拍照存證。原告又稱四月六日之
      整地行為係為維護土地安全所為，惟現場土地裸露，並無任何覆蓋或施作臨時
      性防災措施，其維護水土安全之說似有不當，維持現場待釐清法律問題乙節更
      與事實不符。原告復稱系爭土地與其上方之既有道路之間未施作任何水土保持
      設施，惟由現場照片可見道路與系爭土地間已施作擋土牆，且開挖痕跡據居民
      表示為原告所開挖，嗣後始由被告施作擋土牆，原告所言與事實不符。
　　理  由
一、原告經合法通知未於言詞辯論期日到場，核無行政訴訟法第二百十八條準用民事
    訴訟法第三百八十六條所列各款情形，依被告之聲請，由其一造辯論而為判決，
    合先敘明。
二、按「公、私有土地之經營或使用，依本法應實施水土保持之處理與維護者，該土
    地之經營人、使用人或所有人，為本法所稱之水土保持義務人。」「下列地區之
    治理或經營、使用行為應經調查規劃，依水土保持技術規範實施水土保持之處理
    與維護．．．二：農、林、漁、牧地之開發利用。三、探礦、採礦、鑿井、採取
    土石或設置有關附屬設施．．．五、於山坡地或森林區內開發建築用地或設置公
    園、墳墓、遊憩用地、運動場地或軍事訓練場、堆積土石、處理廢棄物或其他開
    挖整地。」「第八條第一項第三款至第四款之開發、經營或使用行為，以及於山
    坡地及森林區內從事農、林、漁、牧地之開發利用所需之修築農路、開挖、整地
    或整坡作業，其水土保持義務人應先擬具水土保持計畫，送請主管機關核定．．
    ．」「第八條第一項第五款之開發、經營或使用行為，其水土保持義務人應先擬
    具水土保持計畫，送請主管機關核定．．．其水土保持計畫未經主管機關核可前
    ，各目的事業主管機關不得逕行核發開發或利用之許可。」「未依第十二條至第
    十四條規定之一擬具水土保持計畫送主管機關核定而擅自開發者，除依第三十三
    條規定按次分別處罰外，主管機關應令其停工，得沒入其設施及所使用之機具，
    強制拆除及清除其工作物，所需費用，由經營人、使用人或所有人負擔，並自第
    一次處罰之日起兩年內，暫停該地之開發申請。」「有下列情形之一者，處新臺
    幣六萬元以上三十萬元以下罰鍰．．．二、違反第十二條至第十四條規定之一，
    未先擬具水土保持計畫或未依核定計畫實施水土保持之處理與維護者，或違反第
    二十三條規定，未在規定期限內改正或實施仍不合水土保持技術規範者。前項各
    款情形之一，經繼續限期改正而不改正者或實施仍不合水土保持技術規範者，按
    次分別處罰，至改正為止．．．」為行為時水土保持法第四條、第八條第一項、
    第十二條第一項、第十三條第一項、第二十三條第二項及第三十三條所明定。
三、原告未先擬具水土保持計畫送請主管機關核定，即擅自於其所有新竹市○○段第
    八二八地號山坡地保育區僱用機械開挖整地，違規面積約○．二八公頃之事實，
    有土地登記簿謄本、「違規使用山坡地」查報表、九十一年四月九日九一香經字
    第三七六二號制止通知書、附近居民訪談紀錄及現場照片等件可稽，堪認為真實
    。原告雖主張系爭土地荒廢數十年，其雇用怪手剔除地上雜草及鄰人擅自種植之
    農作物，並非開挖整地，亦未改變地形地貌，其未違法，不應處罰云云。惟查系
    爭土地為山坡地保育區，即有水土保持法之適用，依現場照片顯示，原告僱用之
    怪手正進行整地，現場黃土裸露，且有邊坡新開挖之痕跡，已呈相當之落差，核
    與附近居民訪談紀錄所載開挖至五、六尺深相符，顯非僅剔除地上雜草及農作而
    未改變地形地貌。況原告自承其於九十一年四月四日在系爭土地現場經新竹市香
    山區公所人員口頭告知停工，如確係為維護土地安全，何以未知會權責單位，復
    於四月六日再擅自雇用怪手至現場作業？其有在系爭土地開挖整地之事證明確，
    原告聲請傳訊怪手駕駛，顯無必要。又系爭土地為山坡地保育區，原告在該處開
    挖整地，依法應先擬具水土保持計畫送請主管機關核定，於原告所有權之保障無
    礙，亦與被告是否應維護既成道路無關，其主張均無可採。從而被告以原告未先
    擬具水土保持計畫送請主管機關核定，即擅自於系爭山坡地保育區僱用機械開挖
    整地，裁處原告六萬元罰鍰，並令限期改正，並無違誤，訴願決定予以維持，亦
    無不合。原告徒執前詞，聲請撤銷，為無理由，應予駁回。
四、據上論結，本件原告之訴為無理由，依行政訴訟法第二百十八條、民事訴訟法第
    三百八十五第一項前段、行政訴訟法條第九十八條第三項前段，判決如主文。
中　　華　　民　　國　　 九十三　　　年　　　八　　　月　    十二     　日
                 臺 北 高 等 行 政 法 院   第 三 庭
                                審 判 長 法  官　鄭忠仁
                                         法  官　侯東昇
                                         法  官　楊莉莉
右為正本係照原本作成。
如不服本判決，應於送達後二十日內，向本院提出上訴狀並表明上訴理由，如於本判
決宣示後送達前提起上訴者，應於判決送達後二十日內補提上訴理由書（須按他造人
數附繕本）。
中　　華　　民　　國　　 九十三　　　年　　　八　　　月　    十二     　日
            　　　　　　　　　　　       書記官  王俊權
